【裁判字號】    91,上易,1157
【裁判日期】    920423
【裁判案由】    塗銷抵押權登記
【裁判全文】
臺灣高等法院民事判決                          九十一年度上易字第一一五七號
    上  訴    人  丙○○
                  己○○
                  戊○○
                  乙○○
    兼右四人共同
    訴訟代理  人  丁○○
    兼右五人共同
    訴訟代理  人  甲  ○
    被上  訴  人  庚○○
    訴訟代理  人  林世超律師
    複  代理  人  陳清進律師
右當事人間請求塗銷抵押權登記事件，上訴人對於中華民國九十一年十月二十八日臺
灣宜蘭地方法院九十年度訴字第四０一號第一審判決提起上訴，本院判決如左：
    主      文
上訴駁回。
第二審訴訟費用由上訴人負擔。
    事      實
甲、上訴人方面：
一、聲明：(一)原判決廢棄。(二)確認被上訴人對上訴人丙○○所有坐落宜蘭縣蘇澳鎮○
    ○段一地號上建號二一二號之房屋，以宜蘭縣羅東地政事務所羅都字第００七一
    二七號所設定之新臺幣（下同）一百萬元之抵押權不存在。被上訴人應將該抵押
    權設定登記塗銷。(三)台灣宜蘭地方法院九十年度執字第三二０八號之強制執行程
    序應予撤銷。
二、陳述：除與原判決記載相同者外，補稱略以：
  (一)兩造均認為真正之清償清單，已載有清償三十三萬元。上訴人甲○收支簿及日曆
    記帳有甲○於羅東支付共計四十一萬七千一百元記載，其中三十萬二千五百元已
    列入清償清單，另十一萬四千六百元，未列入清償清單，即屬清償系爭二紙本票
    用，二者合計共清償四十五萬三千六百元，已逾系爭二紙本票三十七萬五千元。
  (二)再以總數計，清償清單記載，上訴人之被繼承人林振煌共向被上訴人及其夫借貸
    一百零八萬三千六百六十八元，而清償清單上載已受領清償為一百萬五千一百零
    八元，兩者相差七萬八千五百六十元，但上訴人甲○於羅東另為清償，未列入清
    單者有十一萬四千六百元，即甲○於羅東清償四十一萬七千一百元，但其中三十
    萬二千五百元已列入清單，此予以扣除，以此十一萬四千六百元，即已足以清償
    該不足額。
  (三)上訴人之被繼人林振煌向被上訴人借款共一百零八萬三千六百六十八元，還款總
    數為一百十一萬九千七百零八元，已多還三萬六千零四十元。
三、證據：援用原審提出者外，補提合作金庫銀行羅東分行函一紙為證。
乙、被上訴人方面：
一、聲明：(一)上訴駁回。(二)如受不利判決，請准供擔保宣告免為假執行。
二、陳述：除與原判決記載相同者外，補稱略以：
甲、程序方面
  (一)本件上訴人主張為數訴，一二審似應分別計算裁判費用。
  (二)本件上訴人一二審聲明主張並不同；上訴人間既未拋棄或限定繼承，自應對繼承
    債務系爭抵押債務負連帶給付責任。再者追加之訴，既為新訴，且與前訴為分別
    之訴，就同一事件另行提起他訴合併於原訴之中，則原先一審上訴人林昱嘉所出
    具之同意書僅就前訴表示同意，而觀其同意書亦僅載代表本人為請求塗銷蘇澳鎮
    ○○路二十三號建物設定抵押案提出訴訟，並未包括本件追加新訴撤銷強制執行
    事件，而本件上訴人亦未列林昱嘉，是否應列為視同上訴人。
乙、關於實體部分：
一、上訴人抗告狀稱，被上訴人所提示之單據已分別於六十八年、七十一年、七十二
    年、七十三年清償，如果系爭二紙本票，上訴人早於七十三年已全部清償完畢，
    又何來民國七十八年仍有所謂清償二萬元呢？被上訴人否認上訴人甲○所提收支
    簿及桌歷等記載之真實性，完全是上訴人方面片面之記載，並無被上訴人簽收之
    記載，且是否上訴人甲○筆跡亦令人質疑，被上訴人否認有收到上開清償款項，
    且上訴人收支簿之記載，恐係臨訟所為。
二、依被上訴人所提出債務清單原本觀之，右上半部七筆還款與左半部之任何一筆借
    款，不論還款時間及清償金額均不相符，況且左上半部，除編號２六十一年十二
    月三十一日本票十四萬二千元，編號３六十一年十二月三十一日本票二十三萬二
    千元，因未清償，被上訴人仍保有本票正本外，編號４六十五年五月二十二日支
    票也還在被上訴人手中，並未清償。且依左半部已清償款項，依該債務清單林振
    煌記載慣例，均載明於左半部內，如編號４三萬零九百元，載明七十三年十月七
    日結還，編號５載明七十四年十月三十一日付清，編號６載明七十五年三月三十
    一日七十五年四月三十日各開付二萬元結清，編號７載明七十四年十月三十一
    日付清，編號８載明七十三年七月二十九日結還，編號９載明七十五年二月二十
    二日開付七十五年五、七、十月及七十六年一三月之支票付清，可見右上角記
    載之入款金額與左上角編號１、２、３金額之清償無涉，否則依同樣記載方式，
    應會記載付清結還等字眼，且係林振煌記載年月日及還清字眼，而非如右上角係
    由被上訴人夫婦自行記載轉入或入現字眼，完全與已結清每一筆記載完全不同。
三、上訴人主張系爭二紙本票債務之二十三萬三千元及十四萬二千元，其清償之記載
    分別為前述債務清償對照表清單上右半部所記載之二十三萬九千元；六十八年三
    月二十三日十六萬元，及六十八年五月九日七萬九千元，及十萬元七十一年一月
    二十四日二萬元，七十二年五月二萬元，七十三年二月二十九日一萬元，同年五
    月三十一日三萬元及同年九月二十日二萬元等語，然系爭二紙本票之金額與上訴
    人所主張之前開金額並不相符，何以二十三萬三千元會以二十三萬九千元作為清
    償之金額？何以十四萬二千元反而以十萬元作為清償之金額？
三、證據：援用原審提出之證據。
    理      由
壹、程序方面
一、本件上訴人於原審起訴請求確認被上訴人對上訴人及林昱嘉所有坐落宜蘭縣蘇澳
    鎮○○段一地號上建號二一二號之房屋，以宜蘭縣羅東地政事務所羅都字第００
    七一二七號所設定一百萬元之抵押權不存在；被上訴人應將該抵押權設定登記塗
    銷；台灣宜蘭地方法院九十年度執字第三二０八號之強制執行程序應予撤銷。查
    上訴人於上訴本院後，則請求確認被上訴人對上訴人丙○○所有坐落宜蘭縣蘇澳
    鎮○○段一地號上建號二一二號之房屋，以宜蘭縣羅東地政事務所羅都字第００
    七一二七號所設定之一百萬元之抵押權不存在。被上訴人應將該抵押權設定登記
    塗銷。台灣宜蘭地方法院九十年度執字第三二０八號之強制執行程序應予撤銷。
    被上訴人雖抗辯稱本件訴訟標的有三，應合併計算其價額。但按以一訴主張之數
    項標的競合者，訴訟標的之價額應依其中價額最高者定之，民事訴訟費用法第六
    條定有明文。查本訴訟標的雖有三項，但該三項訴訟標的間有互相競合關係，仍
    應從其中價額最高之抵押債權額一百萬元計價。
二、又如前述，本件上訴人於原審及本院訴之聲明不同，前者請求確認對上訴人等及
    林昱嘉所有系爭不動產抵押權不存在及請求塗銷抵押權登記，後者，則請求確認
    對上訴人丙○○所有系爭不動產抵押權不存在及塗銷抵押權設定登記。按原審駁
    回上訴人之請求後，就此部分上訴人僅上訴人丙○○聲明不明，應認其餘上訴人
    就確認抵押債權不存在及請求塗銷抵押權部分未據不服而告確定。而本件訴訟標
    的對上訴人與訴外人林昱嘉並無合一確定必要，即無一部上訴視為全部上訴必要
    。（又按林昱嘉為系爭不動產房屋之公同共有人，其同意由上訴人提起本件確認
    抵押債權不存在及塗銷登記之訴，業據上訴人於原審提出之同意書一紙可稽，核
    其真意應係同意上訴人就存在系爭共有之不動產上之抵押債權及與之有關之紛爭
    提起訴訟）。
貳、實體方面
一、兩造爭執要旨
    上訴人於原審起訴主張：上訴人之被繼承人林振煌前曾於六十一年至六十五年間
    向被上訴人借款一百零八萬三千六百六十八元，並於六十六年十二月十九日提供
    其所有之系爭建物，設定系爭抵押權予被上訴人，上開債務，業於七十六年間全
    部清償完畢，總計還款一百十一萬九千七百零八元。該債務清償後，林振煌及上
    訴人多次催告塗銷系爭抵押權，均拒不履行，嗣林振煌於八十九年五月十六日死
    亡，系爭建物由上訴人及訴外人林昱嘉共同繼承，被上訴人竟於九十年三月間以
    已清償債務後而未取回之二紙本票（即林振煌於六十一年十二月三十一日簽發，
    面額分別為二十三萬三千元及十四萬二千元之本票二紙，下稱系爭二紙本票）為
    憑證，向原審法院聲請拍賣抵押物之裁定並聲請強制執行，但系爭二紙本票非本
    於借款而簽發，與系爭抵押權之設定無關，上訴人之被繼承人林振煌亦未收到借
    款，且系爭抵押權所擔保之債權及系爭二紙本票債權均已罹於時效而消滅，自得
    拒絕清償，況上開積欠之債務已清償完畢，系爭抵押權應隨同歸於消滅，爰依系
    爭建物之所有人主張物上請求權之法律關係請求確認系爭抵押權不存在而應予塗
    銷，並請求原審法院九十年度執字第三二０八號之強制執行程序等語。被上訴人
    則以：上訴人前未否認收受系爭二紙本票之借款，嗣後否認，自無可採，又上訴
    人所提之相關收支簿、日記帳本等資料均屬上訴人片面製作，被上訴人否認其為
    真正，系爭抵押權所擔保之債權並未清償完畢，亦未罹於時效，即使已罹於時效
    ，被上訴人仍得就抵押物行使權利而取償等語，資為抗辯。
二、經查本件被上訴人於民國九十年三月間持系爭二紙本票，向台灣宜蘭地方法院聲
    請裁定准予拍賣抵押物，並據以聲請強制執行等事實，業據上訴人提出系爭建物
    登記謄本及系爭二紙本票二紙為證，並經原審調閱該院九十年度羅拍字第九十號
    、九十年度執字第三二０八號及臺灣高等法院九十年度抗字第二四四八號卷宗審
    核屬實，應認為真實。有爭議者，為系爭押權所供擔保之債權是否業已清償，以
    及時效是否業已完成。
三、就時效完成之爭議部分
    上訴人於原審原主張系爭抵押權所擔保之債權已罹於時效且已全部清償為由，而
    主張系爭抵押權應隨同消滅，嗣又主張系爭二紙本票非本於借款而簽發，與系爭
    抵押權設定無關，且林振煌並未收到本件借款等語。但核系爭抵押權所擔保債權
    之清償日期，依系爭建物登記謄本及抵押權設定契約書所載，約定為八十一年十
    二月十八日。查本件兩造訴訟標的既為確認抵押債權不存在，並據以塗銷抵押權
    登記，則抵押債權所擔保之債權，即兩造間借貸債權關係之請求權時效期間應為
    十五年，因此本件迄未逾上開十五年之消滅時效期間，是上訴人於原審主張抵押
    權所擔保之債權業已因時效完成而消滅等語，並無可採。
四、系爭抵押債權是否業已因清償而消滅之爭議部分
  (一)經核上訴人主張系爭抵押權所擔保之債權已因清償完畢，雖據其提出債務清償對
    照表清單、往來帳務收支對照表、自行製作之收支簿及七十三年至七十五年間之
    日記帳本各乙份等件為證，但查：
  (1)上訴人主張清償完畢之事實，為被上訴人所否認，依舉證責任分配原則，自應由
    上訴人就已清償之事實負舉證責任。
  (2)核卷附庚○○、林清源、林振煌往來記錄表（原審卷一０七頁、本院卷九九頁）
    ，其左半部所載，除系爭二紙本票合計三十七萬五千元，以及五十九年四月二十
    一日覺書十萬元、六十五年五月二十二日四萬二千五百六十元之四筆債務外，其
    餘債務在其金額記載欄中，均有手寫入之「結還」、「付清」、「還款」等字樣
    ，並記載相關日期，苟系爭二紙本票金額已清償完畢，依兩造金錢往來方式如已
    還清，會載入結還習慣下，自應會依例填入結還等字樣，但系爭二紙本票金額後
    竟未記載，上訴人稱已還清一節自有可議之處。
  (3)又上開未記載「結還」、「付清」、「還款」等字樣之四筆債務，其債務憑證之
    原本即系爭二紙本票，以及彰化銀行六十五年五月二十二日票號五八二六一八號
    面額四萬二千五百六十元之支票乙紙，及五十九年四月二十一日所立之覺書乙紙
    ，現均仍由被上訴人所持有，亦經被上訴人於九十一年三月二十日於原審庭呈原
    本核閱無誤後將影本附件可稽。如上訴人已將系爭債務清償完畢，自應將債權憑
    證索還為常理。再者，未於清單上左半部記載「結還」、「付清」、「還款」等
    字樣之四筆債務之憑證原本現均仍由被上訴人保留，上訴人所稱業已清償等語，
    自非可信。
  (4)上訴人主張前開往來帳記錄表右上部載有計二十三萬九千元（六十八年三月二十
    三日轉入十六萬元；六十八年五月九日轉入七萬九千元），又有七十一年一月二
    十四日二萬元、七十二年五月二萬元、七十三年二月二十九日一萬元、同年五月
    三十一日三萬元及同年九月二十日二萬元之記載，其上並有被上訴人之夫林清源
    之簽名，即係清償系爭二紙本票用等語。但查：本件本票一為二十三萬三千元，
    一為十四萬二千元，分別與其所述之二十三萬九千元及十萬元之清償款不合，上
    開往來帳記錄表右半之記載，自不足為清償系爭二紙本票用，況左半尚載有多筆
    借款，又如何認係清償系爭票款用。況左半部未記載清償字樣之款項，共有四十
    一萬七千五百六十元，亦與所稱之清償金額不符，自不足遽認系爭款項業已清償
    完畢。
  (5)上訴人雖再持其所有之收支簿及七十三年至七十五年間之日記帳本各乙份以實其
    說。但查：收支簿與日記帳本內容之真正，為被上訴人所否認，即應由上訴人負
    舉證之責，上訴人雖請求就上開簿冊之紙張紙質等特徵鑑定是否時間已久遠，非
    臨訟製作。但核縱鑑定結果認該收支簿為早年所作，因無被上訴人之簽名或其他
    足證被上訴人業已承認真正之方法，故此證據方法不足認供本件待證事有關聯，
    即無送請鑑定必要，先此說明。上訴人雖主張該收支簿及日記帳清楚記載每次還
    款之日期、金額及收取人，且上開兩份文書內容亦為相符（徵諸收支簿與日記帳
    內有關「屘嬸」之記載，其嬸字均書寫為「嬏」）等語。但核：上開收支簿及日
    記帳本中，雖均有七十三年二月二十八日、五月三十日及九月二十日分別清償「
    屘嬸」一萬元、三萬元及二萬元之記載，且與上開往來帳記錄表右半部所記載七
    十三年二月二十九日一萬元、同年五月三十一日三萬元及同年九月二十日二萬元
    相符，但亦不能即以認定收支簿及日記帳本中其餘所載之各筆清償數額，均為真
    正。此證據方法亦不足為上訴人有利之證據。
  (二)上訴人再以兩造往來之金錢數額，合計林振煌所借得款項為一百零八萬三千六百
    六十八元，而還款總數為一百十一萬九千七百零八元，上訴人並製作總借款及總
    還款統計表一紙以供對照用（本院言詞辯論筆錄後附），但核兩造於往來帳記錄
    表中僅有在右上角計二十三萬九千元下有被上訴人之夫林清源之簽名外，其餘均
    無，而上開其片面製作之收支簿等亦不能為有利之證據方法，已如前述，是上開
    製作之清償總額即無所依憑，亦無從證明上訴人所稱已為還款完畢之事實。
三、綜上所述，上訴人主張為不足採，被上訴人抗辯尚屬可信。是則上訴人執此主張
    兩造系爭借款不存在，請求確認被上訴人對上訴人丙○○所有坐落宜蘭縣蘇澳鎮
    ○○段一地號上建號二一二號之房屋，以宜蘭縣羅東地政事務所羅都字第００七
    一二七號所設定之一百萬元之抵押權不存在；被上訴人應將該抵押權設定登記塗
    銷，及撤銷台灣宜蘭地方法院九十年度執字第三二０八號之強制執行程序，即屬
    無據，從而原審為上訴人敗訴之判決，並無不合。上訴意旨指摘原判決不當，求
    予廢棄改判，為無理由，應予駁回。
四、據上論結，本件上訴為無理由，依民事訴訟法第四百四十九條第一項、第七十八
    條，判決如主文。
中      華      民      國    九十二    年      四      月     二十三  日
                              民事第九庭
                                  審判長法  官  蘇  瑞  華
                                        法  官  游  婷  麟
                                        法  官  魏  大  喨
右正本係照原本作成。
不得上訴。
中      華      民      國    九十二    年      四      月    二十四    日
                                        書記官  黃  美  玉


司法院資訊處製作；財團法人民間司法改革基金會備份。
